ACORDAO-COMPLETO-2367413

ACÓRDÃO 10430/2019 ATA 34/2019 - PRIMEIRA CÂMARA

VISTOS, relatados e discutidos estes autos referentes à Tomada de Contas Especial instaurada pelo Ministério do Turismo contra o Sr. José de Nicodemo Ferreira Júnior, ex-prefeito de Rafael Fernandes/RN, em face de irregularidades na execução do Convênio 585/2010, que teve por objeto o incentivo ao turismo, por meio do apoio ao evento intitulado “II Arraiá do Seu Anastácio”. 
ACORDAM os Ministros do Tribunal de Contas da União, reunidos em sessão da 1ª Câmara, ante as razões expostas pelo Relator, em:
9.1. com fundamento nos arts. 1º, inciso I, 16, inciso III, alíneas b e c, 19, caput, e 23, inciso III, da Lei 8.443/1992, julgar irregulares as contas do Sr. José de Nicodemo Ferreira Júnior, condenando-o ao pagamento da quantia abaixo especificada, atualizada monetariamente e acrescida dos juros de mora, calculados a partir da correspondente data até a efetiva quitação, fixando-lhe o prazo de 15 (quinze) dias, a contar do recebimento da notificação, para que comprove, perante o Tribunal (art. 214, inciso III, alínea a, do Regimento Interno/TCU) , o recolhimento da dívida a favor do Tesouro Nacional, abatidos os valores a crédito já devolvidos, igualmente indicados abaixo, nos termos do verbete de Súmula/TCU 128 e na forma da legislação em vigor:
	VALOR ORIGINAL (R$) 
	DATA DA OCORRÊNCIA
	D/C

	100.000,00
	22/12/2010
	D

	5.614,17 
	17/12/2013
	C

	5.665,82
	30/1/2014
	C

	5.696,98
	28/2/2014
	C

9.2. aplicar ao Sr. José de Nicodemo Ferreira Júnior a multa prevista no art. 57 da Lei 8.443/1992, no valor de R$ 14.000,00 (quatorze mil reais) , fixando-lhe o prazo de 15 (quinze) dias, a contar da notificação, para que comprove, perante o Tribunal, o recolhimento da dívida ao Tesouro Nacional (art. 214, inciso III, alínea a, do Regimento Interno/TCU) , atualizada monetariamente desde a data deste Acórdão até a data do efetivo recolhimento, se for paga após o vencimento, na forma da legislação em vigor;
9.3. autorizar, caso requerido, nos termos do art. 26 da Lei 8.443/1992, o parcelamento das dívidas a que se referem os subitem 9.1 e 9.2 acima em até 36 (trinta e seis) parcelas mensais e sucessivas, sobre as quais incidirão os correspondentes acréscimos legais (débito: atualização monetária e juros de mora; multa: atualização monetária) , esclarecendo ao responsável que a falta de pagamento de qualquer parcela importará no vencimento antecipado do saldo devedor, sem prejuízo das demais medidas legais;
9.4. autorizar, desde logo, a cobrança judicial das dívidas a que se refere este Acórdão, caso não atendida a notificação, nos termos do art. 28, inciso II, da Lei 8.443/1992;
9.5. remeter cópia deste Acórdão:
9.5.1. à Procuradoria da República no Estado do Rio Grande do Norte, com fundamento no art. 16, § 3º, da Lei 8.443/1992 c/c o § 7º do art. 209 do Regimento Interno do TCU;
9.5.2. ao Tribunal de Contas do Estado do Rio Grande do Norte e ao município de Rafael Fernandes/RN, para que tomem as medidas que entenderem cabíveis, uma vez que os valores a crédito apurados nestes autos foram pagos ao Tesouro Nacional indevidamente com recursos públicos municipais, e não custeados pelo real responsável pelo prejuízo causado ao erário.

Tomada de Contas Especial instaurada em face de irregularidades na execução do Convênio 585/2010, que teve por objeto o incentivo ao turismo, por meio do apoio ao evento intitulado II Arraiá do Seu Anastácio.

Primeira Câmara

Município de Rafael Fernandes/RN.

3. Responsável: José de Nicodemo Ferreira Júnior (XXX.824.054-XX).

13.1. Ministro presente: Benjamin Zymler (na Presidência).
13.2. Ministros-Substitutos convocados: Augusto Sherman Cavalcanti, Marcos Bemquerer Costa (Relator) e André Luís de Carvalho.
13.3. Ministro-Substituto presente: Weder de Oliveira.

MARCOS BEMQUERER

Trata o processo da Tomada de Contas Especial instaurada pelo Ministério do Turismo contra o Sr. José de Nicodemo Ferreira Júnior, ex-prefeito de Rafael Fernandes/RN, em face de irregularidades na execução do Convênio 585/2010, que teve por objeto o incentivo ao turismo local, por meio do apoio ao evento intitulado “II Arraiá do Seu Anastácio”, com realização nos dias 5 e 6/6/2010 (peça 5, p. 5) .
2.	Acordou-se transferir recursos financeiros federais no valor de R$ 100.000,00, por parte do concedente. Coube à quota de contrapartida do convenente o quantum de R$ 4.200,00. A verba federal foi efetivamente liberada, em parcela única, por meio de Ordem Bancária em 22/12/2010 (peça 8) , tendo o pacto vigência de 5/6 até 13/8/2010 (peça 5, p. 7) .
3.	O tomador de contas glosou integralmente as despesas pagas com recursos transferidos por força do ajuste precitado, imputando responsabilidade ao Sr. José de Nicodemo Ferreira Junior.
4.	A Secretaria Federal de Controle Interno certificou a irregularidade das contas (peça 40) e a autoridade ministerial atestou haver tomado conhecimento dessa conclusão (peça 42) .
5.	No Tribunal, a Secretaria do TCU no Estado do Rio de Janeiro – Sec/RJ elaborou resumo do iter processual e empreendeu exame técnico da matéria por meio da instrução inserta à peça 60, que reproduzo em parte e com ajustes de forma:
“5. Após sucessivas análises da prestação de contas do convênio e documentação complementar apresentada pela Prefeitura Municipal de Rafael Fernandes e pelo responsável, a Coordenação Geral de Monitoramento, Fiscalização e Avaliação de Convênios do MTur concluiu que haviam sido ‘atendidos os requisitos de elegibilidade do convênio, estando, portanto, a execução física aprovada’ (peça 28, p. 3) .
6.	Todavia, a Coordenação de Prestação de Contas, incumbida da análise da execução financeira, emitiu a Nota Técnica de Análise Financeira 503/2013 (peça 29, p. 2) , concluindo que: 
‘Tendo em vista que as glosas solicitadas na análise abaixo correspondem a todos os itens aprovados no plano de trabalho, recomenda-se a reprovação das contas do convênio e devolução do valor total repassado pelo Mtur, devidamente atualizado conforme Demonstrativo de Debito anexo.’
7.	Os motivos para tal reprovação foram: a) a glosa do valor total pago à empresa Francisco Marques de Souza, contratada por meio de licitação tipo convite, contrariando disposições contidas no Decreto 6.450/2005, na Portaria Interministerial 127/2008, bem como obrigações estabelecidas no termo do convênio; e b) glosa do valor total pago à empresa Marcos Promoções Artísticas, em razão da intermediação indevida da empresa na contratação de artistas que se apresentaram no evento objeto do convênio, por inexigibilidade de licitação, contrariando a jurisprudência deste Tribunal, assim como os arts. 25, inciso III, e 26 da Lei 8.666/93 (peça 29, p. 3) .
8.	Após a reprovação da prestação de contas, foi firmado Termo de Parcelamento de Débito, em 24 parcelas mensais de R$ 5,614,17 (peça 32, p. 1, 2) . A Prefeitura efetuou recolhimento aos cofres do Tesouro Nacional das três primeiras parcelas, no valor total de R$ 16.976,97 (peça 32, p. 3-5) .
9.	Tanto a Prefeitura quanto o prefeito foram notificados a recolher o saldo devedor (peça 33) . Como não o fizeram, foi instaurada a Tomada de Contas Especial.
10. A Comissão de Tomada de Contas Especial entendeu pela existência de dano ao Erário, decorrente de irregularidades na execução financeira do convênio, pelo qual deveria ser responsabilizado o Sr. José de Nicodemo Ferreira Junior, pessoa responsável pela gestão dos recursos do convênio, dano esse no valor integral repassado, abatido do valor recolhido pela Prefeitura (peça 38) .
11. A Controladoria Geral da União, por sua vez, informou ter sido dada oportunidade de defesa ao agente responsabilizado, atendendo aos princípios constitucionais do contraditório e da ampla defesa, tendo em vista as notificações expedidas (peças 24 e 30) . No entanto, as alegações apresentadas (peças 25, 27 e 34) foram consideradas insuficientes para elidir as irregularidades constatadas e não houve o recolhimento do montante devido aos cofres da Fazenda Pública, subsistindo o motivo que legitimou a instauração da Tomada de Contas Especial (peça 39, p. 3) .
12. O Certificado de Auditoria e Parecer do órgão de controle interno opinam pela irregularidade das contas e o ministro de Estado do Turismo atesta ter tomado conhecimento do dessa opinião (peças 40-42) . 
13. No âmbito desta Corte, a instrução constante à peça 46 propôs a citação do ex-prefeito, para que apresentasse suas alegações de defesa e/ou recolhesse, aos cofres do Tesouro Nacional, o valor total do convênio, abatido dos recolhimentos já efetuados, em [face] da impugnação total das despesas, decorrente das irregularidades na execução física e financeira do objeto do convênio.
14. No pronunciamento da Sec-RJ, o diretor técnico manifestou-se de acordo com a proposta (peça 47) . Em decorrência, após esgotados os meios preferenciais para notificação do responsável (peça 54) , o responsável foi citado mediante edital publicado no Diário Oficial da União (peças 56 e 58) .
EXAME TÉCNICO
15. O Sr. José de Nicodemo Ferreira Júnior, citado por via editalícia, não atendeu a citação e não se manifestou quanto às irregularidades verificadas. Foram adotadas providências que esgotaram as tentativas de localização do responsável. De fato, antes da citação por edital, foi encaminhado ofício de citação para o endereço de residência do responsável constante na base de dados do Cadastro de Pessoas Físicas (peças 48-50) . No entanto, o recebimento do ofício foi recusado, conforme peças 50, p. 2, 52, 53. Houve também tentativa, sem sucesso, de comunicação com o responsável mediante o e-mail constante na base de CPF (peça 51) . 
16. Transcorrido o prazo regimental fixado e mantendo-se inerte o aludido responsável, impõe-se que seja considerado revel, dando-se prosseguimento ao processo, de acordo com o art. 12, § 3º, da Lei 8.443/1992.”
6.	Diante do exposto, a Sec/RJ ofereceu a seguinte proposta de encaminhamento (peças 60 e 61) :
	6.1. julgar irregulares as contas do Sr. José de Nicodemo Ferreira Júnior, com fundamento no art. 16, III, alíneas b e c, da Lei 8.443/1992, condenando-o ao pagamento das importâncias a seguir especificadas, abatendo-se os valores já ressarcidos:
	VALOR ORIGINAL (R$) 
	DATA DA OCORRÊNCIA
	D/C

	100.000,00
	22/12/2010
	D

	5.614,17 
	17/12/2013
	C

	5.665,82
	30/1/2014
	C

	5.696,98
	28/2/2014
	C

	6.2. aplicar ao Sr. José de Nicodemo Ferreira Júnior a multa prevista no art. 57 da Lei 8.443/1992;
	6.3. autorizar, com fundamento no art. 26 da Lei 8.443/1992, o parcelamento, caso requerido, e a cobrança judicial da dívida, nos termos do art. 28, inciso II, da Lei 8.443/1992;
6.4. encaminhar cópia da deliberação que vier a ser proferida ao Procurador-Chefe da Procuradoria da República no Estado do Rio Grande do Norte, com base no § 3º do art. 16 da Lei 8.443/1992 c/c o § 7º do art. 209 do Regimento Interno do TCU, para adoção das medidas que entender cabíveis.
7.	O Ministério Público junto a este Tribunal, representado pelo Procurador Júlio Marcelo de Oliveira, concordou com o encaminhamento sugerido pela unidade técnica (peça 62) .
	É o Relatório.

não há.

Procurador Júlio Marcelo de Oliveira.

TOMADA DE CONTAS ESPECIAL. CONVÊNIO. IMPUGNAÇÃO DA INTEGRALIDADE DAS DESPESAS EFETUADAS COM OS RECURSOS REPASSADOS AO MUNICÍPIO. NÃO COMPROVAÇÃO DA BOA E REGULAR APLICAÇÃO DAS VERBAS TRANSFERIDAS. CITAÇÃO. REVELIA. CONTAS IRREGULARES. DÉBITO COM APLICAÇÃO DE MULTA. Julgam-se irregulares as contas, com imputação de débito e imposição de multa, de responsável que não comprova o bom e regular emprego dos recursos públicos transferidos à municipalidade.

TOMADA DE CONTAS ESPECIAL (TCE)

Secretaria do TCU no Estado do Rio de Janeiro - Sec/RJ.

Trago à apreciação deste Colegiado Tomada de Contas Especial deflagrada pelo Ministério do Turismo – MTur contra o Sr. José de Nicodemo Ferreira Júnior, ex-prefeito de Rafael Fernandes/RN, em face de irregularidades constatadas na execução do Convênio 585/2010, que teve por objeto o incentivo ao turismo local, por meio do apoio ao evento intitulado “II Arraiá do Seu Anastácio”.
2.	A referida avença estipulou recursos no total de R$ 104.200,00, cabendo à União a importância de R$ 100.000,00 e ao município o valor de R$ 4.200,00, sob quota de contrapartida. A verba federal foi efetivamente liberada em 22/12/2010 (peça 8) e o pacto teve vigência de 5/6 até 13/8/2010. 
3.	O tomador de contas impugnou a integralidade das despesas pagas com recursos transferidos por força do ajuste em questão, imputando a responsabilidade pelo dano ao Sr. José de Nicodemo Ferreira Júnior.
4.	Após a reprovação da prestação de contas, o Sr. José de Nicodemo Ferreira Júnior firmou Termo de Parcelamento de Débito com a União para fracionar a dívida em 24 parcelas mensais de R$ 5,614,17 (peça 32, p. 1, 2) , tendo recolhido ao Tesouro Nacional apenas as três primeiras, no valor total de R$ 16.976,97 (peça 32, p. 3-5) .
5.	Nesta Casa de Contas, a Secretaria do TCU no Estado do Rio de Janeiro – Sec/RJ examinou o acervo probatório acostado aos autos – Nota Técnica de Análise Financeira 503/2013 (peça 29, p. 2) , Relatório de Tomada de Contas Especial 220/2016 (peça 38) , do tomador de contas; Relatório de Auditoria 210/2017 do Ministério da Transparência e Controladoria-Geral da União (peça 39, p. 1 a 4) –, concluindo que houve prejuízo aos cofres federais, decorrente da impugnação total das despesas realizadas, em vista das irregularidades que permearam a execução física e financeira da avença (peça 46) . 
6.	Diante desse contexto, a Sec/RJ promoveu a citação do Sr. José de Nicodemo Ferreira Júnior, para que recolhesse o débito quantificado no processo e/ou apresentasse alegações de defesa. Notificado, o ex-prefeito não adimpliu a dívida e tampouco trouxe ao descortino do Tribunal seus elementos de defesa, deixando transcorrer in albis o prazo que lhe foi conferido, o que caracteriza a revelia prevista no art. 12, § 3º, da Lei 8.443/1992.
7.	Após analisar o mérito do processo, a unidade instrutiva opinou, em substância, pela irregularidade das contas do ex-alcaide, com a condenação ao pagamento do débito apurado e aplicação da multa prevista no art. 57 da Lei 8.443/1992. O Ministério Público junto ao TCU concordou com a proposta da unidade técnica.
8.	Como visto no Relatório precedente, o tomador de contas impugnou a integralidade das despesas efetuadas com os recursos repassados ao município de Rafael Fernandes/RN, por força do Convênio 585/2010.
9.	Compulsando os autos, verifico que o tomador de contas registrou, entre outras, as seguintes ocorrências:
9.1. Nota Técnica de Reanálise 671/2012/MTur (peça 26) : não foram encaminhadas fotografias/filmagem originais, datadas e em plano aberto, que permitissem constatar a locação de 24 diárias de sanitários químicos (e/ou declaração da empresa prestadora de serviço de coleta dos dejetos dos banheiros químicos, atestado pelo convenente) e de gerador de energia com capacidade de 180 kva e motor de 6 cilindros turbo no contexto do evento, conforme o plano de trabalho aprovado; 
9.2. Nota Técnica de Análise Financeira 503/2013/MTur (peça 29) : a) “glosa do valor total pago à empresa Francisco Marques de Souza, contratada por meio de licitação tipo convite, contrariando disposições contidas no Decreto 6.450/2005, na Portaria Interministerial 127/2008, bem como obrigações estabelecidas no termo do convênio”; e b) “glosa do valor total pago à empresa Marcos Promoções Artísticas, em razão da intermediação indevida da empresa na contratação de artistas que se apresentaram no evento objeto do convênio, por inexigibilidade de licitação, contrariando a jurisprudência deste Tribunal”; c) as notas fiscais relativas à movimentação financeira do convênio não continham o atesto de recebimento dos serviços prestados.
10.	Registre-se que não há indícios nos autos de que as empresas citadas no documento indicado no subitem 9.2 acima tenham efetivamente recebido os recursos do Convênio 585/2010, porquanto as notas fiscais, repisa-se, não apresentavam atesto. Em consequência, as referidas sociedades empresarias não foram arroladas no processo pelo tomador de contas, tampouco foram instadas a se manifestar pelo Tribunal.
11.	Ainda na Nota Técnica de Análise Financeira 503/2013, consta que: “[t]endo em vista que as glosas solicitadas na análise abaixo correspondem a todos os itens aprovados no plano de trabalho, recomenda-se a reprovação das contas do convênio e devolução do valor total repassado pelo Mtur, devidamente atualizado conforme Demonstrativo de Débito anexo.”
12.	Do arrazoado acima (itens 9 e 11) sobressaem algumas ocorrências que, em substância, se referem à ausência de documentos suficientes para atestar que os mencionados serviços foram prestados e ao descumprimento de normas relativas a licitações e contratos.
13.	A toda evidência, a falta de documentação nos autos impede a comprovação da boa e regular utilização dos recursos federais recebidos, imposição que decorre do ordenamento jurídico, a teor do bloco normativo composto pelas disposições dos arts. 70, parágrafo único, da Constituição Federal, 93 do Decreto-lei 200/1967 e 66 do Decreto 93.872/1986. 
14.	Firmadas essas balizas, estando bem delimitadas as ocorrências e a responsabilidade daquele que foi arrolado neste feito, entendo que as contas do Sr. José de Nicodemo Ferreira Júnior devem ser julgadas irregulares, com condenação ao pagamento do débito quantificado no processo, somada à aplicação da multa proporcional ao dano prevista no caput do art. 57 da Lei 8.443/1992, em face da reprovabilidade da sua conduta e da gravidade das faltas constatadas.
15.	Cumpre ainda autorizar o pagamento das dívidas em até 36 parcelas mensais e consecutivas, caso solicitado, e a cobrança judicial das dívidas, bem como encaminhar cópia do Acórdão que vier a ser proferido à Procuradoria da República no Estado do Rio Grande do Norte, com fundamento no art. 16, § 3º, da Lei 8.443/1992 c/c art. 209, § 7º, do Regimento Interno do TCU. 
16.	Acresço à proposta da unidade técnica o envio de cópia do Acórdão a ser adotado ao Tribunal de Contas do Estado do Rio Grande do Norte e ao município de Rafael Fernandes/RN, para tomarem as medidas que entenderem cabíveis, uma vez que os valores a crédito apurados nestes autos (v. Termo de Parcelamento de Débito e outros documentos, peça 32, p. 1-5) foram pagos indevidamente com recursos públicos municipais, e não custeados pelo real responsável pelo prejuízo causado ao erário.
	 Ante o exposto, voto por que seja adotada a deliberação que ora submeto a este Colegiado.
T.C.U., Sala das Sessões, em 24 de setembro de 2019.
MARCOS BEMQUERER COSTA
Relator